臺灣雲林地方法院民事判決
109年度六簡字第295號
原      告  莊志偉  
被      告  沈江湖  
訴訟代理人  黃柏嘉律師
            王秉信律師
上列當事人間債務人異議之訴事件，於民國110 年3 月8 日言詞
辯論終結，本院判決如下：
    主  文
原告之訴駁回。
訴訟費用由原告負擔。
    事  實  及  理  由
壹、程序事項
　　按執行名義成立後，如有消滅或妨礙債權人請求之事由發生
    ，債務人得於強制執行程序終結前，向執行法院對債權人提
    起異議之訴，強制執行法第14條第1 項定有明文。查本件原
    告就本院109 年度司執字第37029 號清償債務之強制執行事
    件（下稱系爭執行事件）提起債務人異議之訴，是依上開規
    定，本院為執行法院，即有管轄權，先予敘明。
貳、實體事項
一、原告起訴主張：緣原告前向被告承租坐落雲林縣○○鄉○○段00
    0 地號土地（下稱系爭土地），兩造簽訂系爭土地租賃契約
    （下稱系爭租約），並經公證人作成109 年度雲院民公鍇字
    第0160號公證書（下稱系爭公證書），租賃期間自民國109 
    年7 月1 日起至119 年6 月30日止，雙方於簽約當時有口頭
    約定須以原告取得同段363 地號土地（下稱363 地號土地）
    所有權為生效要件，以利原告就上開土地為整體興建規劃。
    嗣因當地居民反對，原告並未購得363 地號土地，是系爭租
    約應未發生效力，原告亦未使用系爭土地，又原告復於租期
    開始前即109 年4 月27日以存證信函通知被告終止系爭租約
    。詎被告以原告未依約支付租金為由，逕向貴院聲請強制執
    行，現由貴院以系爭執行事件受理在案，惟系爭租約應未生
    效，且經原告為合法終止，原告爰依強制執行法第14條規定
    暨最高法院94年度台上字第671 號判決意旨，提起本件訴訟
    。退步而言，原告無法取得363 地號土地所有權，並非原告
    向被告承租系爭土地時所得預料，倘原告仍須支付租金，顯
    然有失公平，是依民法第227 條之2 規定，本件應有情事變
    更原則之適用等語。並聲明：㈠系爭執行事件之強制執行程
    序應予以撤銷。㈡訴訟費用由被告負擔。
二、被告則答辯以：依系爭租約第9 條、第13條、公證書第2 條
    ，並參諸最高法院101 年度台上字第232 號判決意旨，被告
    就系爭租約並無法定或約定之終止權或解除權，原告主張其
    於109 年4 月27日以存證信函通知被告終止系爭租約，自屬
    無據。至原告稱系爭租約前提生效要件為原告須取得363 地
    號土地所有權，並據此主張有情事變更原則之適用等語。惟
    依系爭租約第5 條前段係約定原告承租系爭土地應合於目的
    使用，非謂原告無使用需求即可單方終止租約，其是否取得
    363 地號土地與系爭租約之生效無涉。又依民法第227 條之
    2 第1 項規定，情事變更原則旨在規範契約成立後有於訂約
    當時不可預料之情事發生時，經由法院裁量以公平分配契約
    當事人間之風險及不可預見之損失，倘於契約成立時，就契
    約履行中有發生該當情事之可能性，為當事人所能預料者，
    當事人本得自行風險評估以作為是否締約及其給付內容之考
    量，自不得於契約成立後，始以該原可預料情事之實際發生
    ，再依據情事變更原則為請求。本件原告於簽訂系爭租約前
    即應明知有無法取得363 地號土地之風險，其事後再以情事
    變更原則置辯，實無理由等語，資為抗辯。並聲明：㈠原告
    之訴駁回。㈡訴訟費用由原告負擔。
三、本院之判斷：
㈠、按執行名義成立後，如有消滅或妨礙債權人請求之事由發生
    ，債務人得於強制執行程序終結前，向執行法院對債權人提
    起異議之訴，如以裁判為執行名義時，其為異議原因之事實
    發生在前訴訟言詞辯論終結後者，亦得主張之；執行名義無
    確定判決同一之效力者，於執行名義成立前，如有債權不成
    立或消滅或妨礙債權人請求之事由發生，債務人亦得於強制
    執行程序終結前提起異議之訴，強制執行法第14條第1項、
    第2 項分別定有明文。本件被告前以系爭公證書為執行名義
    ，聲請強制執行，並經本院以系爭執行事件受理在案，且強
    制執行程序尚未終結，有本院依職權調閱系爭執行事件卷宗
    核閱無誤，是原告自得提起債務人異議之訴。
㈡、原告主張其向被告承租系爭土地，雙方簽訂系爭租約並經公
    證，嗣原告以存證信函通知被告終止系爭租約，而被告則以
    原告未支付租金為由，將上開公證書逕送強制執行，現由本
    院以系爭執行事件受理等情，有系爭租約、系爭公證書、斗
    六西平路郵局存證號碼第000277號存證信函等件影本在卷可
    稽（見本院卷第19頁至第20頁反面、第44頁至第45頁），復
    經本院依職權調閱系爭執行事件卷宗核閱無訛，自堪信原告
    上開主張為真實。然而，原告復主張簽約時與被告間有口頭
    約定系爭租約應自原告取得363 地號土地所有權時，始生效
    力，而原告嗣後並未取得該地所有權，且此一事實並非簽約
    當時所得預料，故系爭租約並未生效；縱已生效，亦有情事
    變更原則之適用等語，則為被告所否認，並以上揭情詞置辯
    。是本件爭執核心在於：⒈原告主張系爭租約應以其取得363
     地號土地所有權為其生效要件，有無理由？⒉本件系爭租約
    有無民法第227 條之2 即情事變更原則之適用？
㈢、關於原告主張系爭租約應以其取得363 地號土地所有權為其
    生效要件，有無理由？
１、按公證人於作成公證書時，應探求請求人之真意及事實真相
    ，並向請求人說明其行為之法律上效果；對於請求公證之內
    容認有不明瞭、不完足或依當時情形顯失公平者，應向請求
    人發問或曉諭，使其敘明、補充或修正之；公證人對於請求
    公證之內容是否符合法令或對請求人之真意有疑義時，應就
    其疑慮向請求人說明；如請求人仍堅持該項內容時，公證人
    應依其請求作成公證書。但應於公證書上記載其說明及請求
    人就此所為之表示，公證法第71條、第72條分別規定甚明。
２、查原告對其有與被告口頭約定系爭租約應自伊取得363 地號
    土地所有權時始生效力等待證事實，向本院聲請傳喚證人莊
    美玲到庭作證，其於110 年2 月1 日本院審理時到庭具結證
    稱：「（與兩造有無親屬或僱傭關係？）原告是旭邦集團的
    負責人，我是旭邦不動產的店長，原告有委託我處理事情，
    有僱傭關係。」、…、「（本件兩造於本院卷第20頁所示之1
    09 年3 月23日之土地租賃契約係你處理的？【提示】）對
    。我們去公證處處理的。」、「（兩造是否有約定上開租賃
    契約前提生效要件，係原告有取得雲林縣○○鄉○○段000 地號
    土地？）我們在公證處要在契約上寫上去，但公證處說無法
    寫上，我們就口頭約定。」、「（你留有原來的有上開約定
    條件的租賃契約書嗎？）公證處沒有給我。我們本來要請公
    證處寫，但公證處說無法寫。」、「（所以也沒有在任何的
    契約文件上寫上上開的條件？）對，就口頭講。」、「（兩
    造至公證人公證時，你是否有在場？）有。」、「（公證人
    是否有談到不能將上開約定約定在租賃契約？）對。我有請
    公證人寫，他說無法寫。」、「（被告沈江湖也在場嗎？）
    當然有。」、「（被告沈江湖也有同意你們的租賃契約是以
    原告有取得雲林縣○○鄉○○段000 地號土地為生效要件？）有
    。我們當初就有講說要買這塊土地，為了要完整，他們要租
    的這塊地，在我們要買的地的旁邊，因為廟方來拜託我們讓
    他們買363 這塊土地，363 沒有取得，因為買賣沒完成，我
    們就趕快寄存證信函給相對人，那時契約也沒有開始，我們
    很早就簽約了，而且訂金也給他們銷訂。」等語（見本院卷
    第23頁至第24頁），本院爰審酌證人莊美玲與原告間有受僱
    關係，其所述證詞難免迴護原告，復審酌證人莊美玲證稱公
    證人作成系爭公證書時，已知本件兩造原將「原告取得363 
    地號土地所有權時，系爭租約始生效力」之約定載於公證書
    ，僅因上開約定屬不得記載之事項而未記載等情，惟參以系
    爭租約並未載有上述生效條款之約定，且按上開公證法第71
    條、第72條等規定，本件兩造亦將就該項約定記載於系爭租
    約，並由公證人依公證法第72條但書規定如實附記，是證人
    莊美玲上開證詞，是否信實可採，自屬可議。又查，被告否
    認證人莊美玲上開證詞之真實性，並向本院聲請傳喚作成系
    爭公證書之公證人林洸鍇到庭作證，證人林洸鍇於110 年3 
    月8 日本院審理時到庭具結證稱：「（本件兩造於本院卷第
    20頁所示之109 年3 月23日之土地租賃契約係你公證的？【
    提示】）是我公證的。」、「（兩造在公證時是否有約定上
    開租賃契約前提生效要件，係原告有取得雲林縣○○鄉○○段00
    0 地號土地，並記載在契約？）沒有記載，當時約定時是要
    做土地租賃，兩造當事人來的時候一直談買賣的問題，我去
    跟她們確認到底要作土地租賃或是買賣契約，他們確認要作
    土地租賃，但是有涉及旁邊一塊土地的買賣，公證人說公證
    法第38條裡面有規定公證人不能媒介不動產的買賣，如有涉
    犯是懲戒事由，我就跟當事人說這部分他們自己談，因為公
    證事務所人來人往很多，後來他們就到騎樓外面的桌子自己
    去商量，最後進來時，他們說談好了，我問他們有無自己準
    備契約書，他們說沒有，我說，就直接用司法院版本的土地
    租賃版本可以嗎，跟他們宣讀講解之後，他們就簽名了。」
    、「（兩造有無談到說要以取得另外一塊土地為本件土地租
    賃契約的生效要件？）這部分不記得，因為當下還有很多其
    他當事人，事務所是開放性的，大家都可以進來。」、「（
    你是否有談到不能將上開約定約定在租賃契約？）當初我跟
    他們說明有涉及媒介不動產買賣的，我不會寫在公證契約上
    面。」、「（有無談到生效與否的問題？）因為事務所還有
    其他客人，兩造也很有禮貌，他們去騎樓外面談，這部分我
    就不太確定。」、「（公證法第70條規定，無效法律行為不
    能公證，如果要公證的契約另有生效要件，在公證時並未生
    效，是否屬公證法第70條不能公證的範疇？）我們只就合法
    的東西去公證，得撤銷的也不會去公證，我們更敏感的部分
    ，涉及懲戒的部分我們不會去談，公證人沒公證是OK的，但
    被懲戒是不行的。」等語（見本院卷第35頁反面至第36頁）
    ，則證人莊美玲所述證詞，核與證人林洸鍇上述證詞顯有出
    入，足徵證人莊美玲上開證詞，自不可採。
３、再查，原告復就前開待證事實，向本院聲請傳喚證人吳茂崧
    到庭作證，其於110年3月8日到庭具結證稱：「（原告：我
    們當初購買363 地號土地時，是否提起跟沈江湖，他的那塊
    361 地號土地沒有租賃成功，這塊363 地號土地就不要購買
    ？）這件事情我不太清楚。」等語（見本院卷第37頁反面）
    ，依證人吳茂崧上開證詞，實無從證明本件兩造曾就系爭租
    約之效力另為約定。因此，本院依現有證據資料，實難認本
    件兩造確有就系爭租約另為須由原告取得363 地號土地所有
    權時始生效力之約定，故原告主張系爭契約並未生效等語，
    委無足採。
４、復按當事人終止契約，須有終止權，終止權有基於法律規定
    而生者（法定終止權），有基於當事人約定而生者（約定終
    止權）。而法定或約定終止權之行使均為單獨行為，其發生
    效力與否，端視有無法定或約定終止之事由存在，既無待他
    方當事人之承諾，自不因他方當事人之同意或未為反對之意
    思表示而成為合意終止（最高法院94年度台上字第1594號判
    決意旨參照）。經查，原告主張其於系爭租約租期開始前即
    以斗六西平路郵局存證號碼第000277號存證信函通知被告終
    止系爭租約，被告則以原告對系爭租約並無終止權等語置辯
    ，查本件原告並未舉證證明有法定或約定終止之事由存在，
    是原告主張系爭租約業經終止等語，本院尚難憑採。
㈡、本件系爭租約有無民法第227 條之2 即情事變更原則之適用
    ？
　　末按契約成立後，情事變更，非當時所得預料，而依其原有
    效果顯失公平者，當事人得聲請法院增、減其給付或變更其
    他原有之效果，民法第227 條之2 第1 項定有明文。而此所
    謂情事變更原則，旨在規範契約成立後有於訂約當時不可預
    料之情事發生時，經由法院裁量以公平分配契約當事人間之
    風險及不可預見之損失。是法律關係發生後，為其基礎或環
    境，於法律效力終了前，因不可歸責於當事人之事由，致發
    生非當初所得預料之劇變，如仍貫徹原定之法律效力，顯失
    公平者，法院即得依情事變更原則加以公平裁量而為增減給
    付或變更其他原有之效果。而是否發生非當初所得預料之劇
    變，應綜合社會經濟情況、一般觀念及其他客觀情事加以判
    斷（最高法院99年度台上字第1939號判決意旨參照）。查本
    件原告另主張本件系爭租約縱已成立生效，然其訂約當時尚
    難預料其無法取得363 地號土地所有權，應有情事變更原則
    之適用等語，並就上開待證事實聲請傳喚證人吳茂崧到庭作
    證。惟查，證人吳茂崧於上開審理期日到庭具結證稱：「（
    你是否知道原告原要購買雲林縣○○鄉○○段000 地號土地？）
    知道。」、「（之後是否因為北極殿要蓋廟，你們向原告請
    求由北極殿購買？）對。」等語（見本院卷第37頁反面），
    證人吳茂崧上開證詞僅得證明363 地號土地因當地有建廟需
    求而未售予本件原告，雖原告陳稱因有用地需求，而欲購置
    363 地號土地，連同承租之系爭土地為整體規劃等語，衡以
    常情，原告既有購地計畫，理應綜合考量購買過程所生一切
    風險並妥為處理，是原告未購得363 地號土地乙情，本屬常
    見之風險態樣，尚非前揭說明所指「不可預料之情事」。再
    者，原告於購得363 地號土地前，即與本件被告簽訂系爭租
    約，復於本件主張情事變更原則，無疑將購地未果之風險轉
    嫁由被告承擔。準此，本院審酌上開各情，本件系爭租約核
    無適用情事變更原則之餘地，故原告上開主張，不足為採。
    　　
四、綜上所述，原告依強制執行法第14條規定，聲明請求撤銷系
    爭執行事件之強制執行程序，為無理由，應予駁回。
五、本件事證已臻明確，兩造其餘攻擊防禦方法及舉證，經核均
    與本件判決結果不生影響，爰不一一贅述，附此敘明。
六、訴訟費用負擔之依據：民事訴訟法第78條。
中　　華　　民　　國　　110 　年　　3 　　月　　29　　日
                  斗六簡易庭      法  官  温文昌
以上正本係照原本作成。
如不服本判決，應於送達後20日內向本院提出上訴狀並表明上訴
理由，如於本判決宣示後送達前提起上訴者，應於判決送達後20
日內補提上訴理由書（須按他造人數附繕本）。
中　　華　　民　　國　　110 　年　　3 　　月　　30　　日
                                  書記官  張宏清